臺灣高等法院民事判決
110年度重上字第315號
上  訴  人  張寗    
訴訟代理人  陳士綱律師
複  代理人  杜佳燕律師
訴訟代理人  鄭皓軒律師
被  上訴人  田振慶  

訴訟代理人  邱瑞元律師
            張揚律師  
上列當事人間請求損害賠償事件，上訴人對於中華民國110年2月
26日臺灣臺北地方法院109年度重訴字第903號判決提起上訴，並
為訴之追加，本院於110年12月21日言詞辯論終結，判決如下：
    主      文
上訴及追加之訴均駁回。
第二審（含追加）訴訟費用由上訴人負擔。
    事實及理由
一、上訴人在原審起訴主張被上訴人擅自將被繼承人程正平遺囑
    正本交予訴外人程藍瑩、程采禾、程大智（下稱程藍瑩3人
    ），致其受有附表編號1、2所示之損害，依民法第184條第1
    項前段、第2項規定，請求被上訴人賠償新臺幣（下同）1,0
    00萬元本息。嗣於本院審理期間，以同一聲明，補充主張其
    受有附表編號3所示之損害，並追加依民法第172條、第174
    條、第544條、第227條規定為請求（本院卷一第375頁）。
    核其追加依民法第172條、第174條、第544條、第227條規定
    為請求，基礎事實仍係基於被上訴人擅自將程正平遺囑正本
    交予程藍瑩3人致其受有損害之事實，依民事訴訟法第446條
    第1項但書及第255條第1項第2款規定，應予准許，至其補充
    主張受有附表編號3所示損害，係補充損害內容之事實上陳
    述，依民事訴訟法第463條準用第256條規定，亦應准許。
二、上訴人主張：程正平於民國105年12月27日死亡，其與程藍
    瑩3人為繼承人，程正平前委任被上訴人擔任105年12月19日
    代筆遺囑之見證律師，及105年12月24日代筆遺囑（以下合
    稱系爭遺囑）之見證律師兼代筆人，並將系爭遺囑正本均交
    由被上訴人保管，詎被上訴人竟擅自將系爭遺囑正本交予程
    藍瑩3人，使伊無法取得系爭遺囑正本不能辦理公證、認證
    事宜，致受有附表編號1、2、3所示之損害，茲一部請求附
    表編號1所示損害493萬9,249元、附表編號2所示損害1元、
    附表編號3所示損害506萬0,750元，合計1,000萬元（下合稱
    系爭損害）。被上訴人擅自交付系爭遺囑正本予程藍瑩3人
    之行為，已侵害伊之繼承權、繼承權上之財產利益、財產權
    ，並違反民法第1212條及律師見證規則第1條第4款、第10條
    、律師法第33條、第43條第2項規定等保護他人之法律，爰
    依民法第184條第1項前段、第2項、第544條、第172條、第1
    74條、第227條規定，請求被上訴人賠償1,000萬元，及加計
    自民事起訴狀繕本送達翌日起算之法定遲延利息。
三、被上訴人則以：伊係無償擔任系爭遺囑之見證人兼代筆人，
    並非以律師身分受委任處理見證業務，縱認伊與程正平間成
    立無償委任契約，亦僅負重大過失責任，伊曾交付系爭遺囑
    影本予全體繼承人，全體繼承人均未爭執遺囑之真正，故如
    交付系爭遺囑正本予任一繼承人均不影響其他繼承人法律上
    之權利。伊因程藍瑩3人在美辦理遺產非訟事宜，有遭美國
    法院制裁之急迫情形，始依程藍瑩所請於106年10月30日將
    系爭遺囑正本交予程藍瑩3人，由程藍瑩代為收受，詎程藍
    瑩竟將系爭遺囑正本據為己有，伊已多次催告程藍瑩返還，
    並依上訴人要求出具經公證之聲明書聲明系爭遺囑影本為真
    正，已盡善良管理人注意義務，並無重大過失。又民法第12
    12條為訓示規定，律師見證規則之性質為社員決議，均非民
    法第184條第2項所稱保護他人之法律，被上訴人非上訴人所
    委任之律師，無律師法第33條、第43條之適用，兩造間無委
    任關係，亦無民法第544條、第227條之適用。上訴人得依系
    爭遺囑影本辦理繼承，亦得持由公證人認證後之遺囑影本陳
    報中國法院承受訴訟，不以持有正本為必要，被上訴人並未
    侵害上訴人之繼承權或財產權，且上海市○○路000號不動產
    （下稱上海不動產）現出租他人，上訴人未受有損害；程正
    平係訴請恢復其為南京寧意雲石有限公司（下稱南京雲石公
    司）董事長及法定代表人（下稱南京訴訟），該身分依法無
    從繼承，縱涉及土地，亦屬南京雲石公司資產，上訴人自無
    因無遺囑正本而受有未能取得土地之損害之可能；又門牌號
    碼臺北市○○路○段00號23樓建物暨所坐落土地（下稱信義路
    不動產）為程正平之全體繼承人所公同共有，上訴人單獨請
    求欠缺當事人適格，且該損害充其量僅為純粹經濟上損失，
    與民法第184條第1項前段規定所稱之權利尚屬有間。縱認上
    訴人確受有系爭損害，亦均與其之行為間欠缺因果關係等語
    ，資為抗辯。
四、原審判決上訴人敗訴，上訴人提起上訴，並追加依民法第17
    2條、第174條、第544條、第227條規定為請求，聲明：㈠原
    判決廢棄。㈡被上訴人應給付上訴人1,000萬元，及自起訴狀
    繕本送達翌日起至清償日止，按週年利率5％計算之利息。㈢
    願供擔保，請准宣告假執行。被上訴人答辯聲明：㈠上訴、
    追加之訴及假執行之聲請均駁回。㈡如受不利判決，願供擔
    保請准宣告免為假執行。
五、上訴人主張被上訴人擅自交付系爭遺囑正本予程藍瑩3人之
    行為，侵害其繼承權、繼承權上之財產利益、財產權，惟為
    被上訴人所否認，並以前揭之詞置辯。經查：
  ㈠按因故意或過失，不法侵害他人之權利者，負損害賠償責任
    ；違反保護他人之法律，致生損害於他人者，負賠償責任，
    民法第184條第1項前段、第2項前段定有明文。
　㈡查上訴人主張被上訴人將系爭遺囑正本交予程藍瑩3人，使伊
    無法持系爭遺囑正本繼承上海不動產，受有附表編號1所示
    之損害云云，並提出北京市京師（上海）律師事務所法律意
    見書、上海不動產房地產估價報告、房仲評估報告（見原審
    卷第195至236頁，本院卷一第393至477頁）為證。惟查該法
    律意見書係針對上訴人詢問程正平於南京訴訟審理過程中死
    亡，法院如何處理，及繼承人如欲繼續參與訴訟，法院所需
    提供證明文書等問題之回覆，與上訴人主張需提出系爭遺囑
    正本方能繼承上海不動產乙節無涉。另上訴人所提房地產估
    價報告僅關於房地價值之評估，並不能證明租金之利益。至
    房仲評估報告，雖有租金之評估，但其內載上海不動產價值
    為人民幣2億元，與房地產估價報告所載價值人民幣5,121萬
    元，相差達4倍之多，且所引參考租金之4筆房屋之房屋類型
    、產證面積、占地面積、花園面積等均與上海不動產不同，
    4筆房屋及上海不動產座落位置亦不相近，實難認為上海不
    動產有該房仲評估報告所載每月20萬元之租金收益。此外，
    上訴人就上海不動產依通常情形，或依已定之計劃、設備或
    其他特別情事，可得預期有租金收益乙節均不能舉證以實其
    說（民法第216條參照），是尚難認上訴人已舉證證明被上
    訴人將系爭遺囑正本交予程藍瑩3人之行為，有使其無法繼
    承上海不動產之遺產，並致其受有附表編號1所示之損害事
    實。又關於南京訴訟部分，程正平係訴請恢復為南京雲石公
    司董事長及法定代表人，有北京市京師（上海）律師事務所
    法律意見書、大陸法院民事起訴狀可證（見原審卷第231至2
    36頁、第247至249頁，本院卷一第465至477頁），並非訴請
    取得南京雲石公司土地，上訴人主張受有附表編號2所示損
    害，亦非可取。此外，上訴人主張被上訴人將系爭遺囑正本
    交予程藍瑩3人，造成其與程藍瑩3人纏訟多年，無法依系爭
    遺囑單獨繼承信義路不動產，受有附表編號3所示之損害，
    並提出支票、支票存根、國泰世華商業銀行股份有限公司匯
    出匯款憑證、國泰人壽保險股份有限公司擔保放款利息收據
    、房貸利息繳納統計表、京城商業銀行股份有限公司個人購
    屋貸款契約、授信額度核定通知書、信義路不動產歷次轉貸
    明細為證（見本院卷一第127至199頁、第331至349頁、第36
    9頁）。然房屋貸款利息之高低，與物件狀況、貸款成數、
    貸款金額、貸款人財務情況、社會經濟息息相關，難認上訴
    人與程藍瑩3人公同共有信義路不動產即致貸款利息升高。
    且被上訴人交付系爭遺囑正本予程藍瑩3人，係為免程藍瑩3
    人在美國成立詐欺法院之犯罪（見原審卷第31頁），核其所
    為，並無不法。上訴人既無法舉證證明受有附表編號1、2、
    3所示之損害，且被上訴人交付系爭遺囑正本予程藍瑩3人之
    行為亦無不法，上訴人依民法第184條第1項前段規定請求被
    上訴人賠償1,000萬元本息，並無理由。
　㈢按遺囑保管人知有繼承開始之事實時，應即將遺囑交付遺囑
    執行人，並以適當方法通知已知之繼承人；無遺囑執行人者
    ，應通知已知之繼承人、債權人、受遺贈人及其他利害關係
    人；無保管人而由繼承人發現遺囑者，亦同，民法第1212條
    定有明文。查該條文係就通知為規定，並未規定遺囑保管人
    應將遺囑正本如何處理，上訴人主張被上訴人交付系爭遺囑
    正本予程藍瑩3人係違反保護他人之法律，尚難謂合。又被
    上訴人僅為系爭遺囑之見證人兼保管人（見原審卷第25至29
    頁），被上訴人雖於系爭遺囑上簽立「田振慶律師」，然被
    上訴人與程正平為好友，有程藍瑩寫給被上訴人之信可證（
    見原審卷第93頁），上訴人亦未舉證證明被上訴人係執行獲
    有報酬之律師業務，且105年12月24日代筆遺囑係書寫於行
    事曆上，與一般律師執行見證律師業務書寫於專用文件上不
    同，況代筆遺囑未規定見證人須為律師始得擔任（民法第11
    94條參照），依上開情形，難認被上訴人係執行律師職務擔
    任系爭遺囑之見證律師，被上訴人抗辯其僅係民法第1194條
    所規定之見證人等語，堪予採信。則上訴人主張被上訴人交
    付系爭遺囑正本予程藍瑩3人係違反台北律師公會律師見證
    規則第1條第4款、第10條、律師法第33條、第43條第2項等
    保護他人之法律，亦屬無據。
　㈣上訴人雖主張與被上訴人間存有委任關係，若無委任關係，
    也有無因管理的關係存在，被上訴人應負賠償責任云云。惟
    如前述，被上訴人係擔任系爭遺囑之見證人，並非執行律師
    業務，即便有契約關係亦存在於被上訴人與程正平之間，又
    被上訴人係為程正平及其全體繼承人保管系爭遺囑，並非純
    為上訴人管理事務，是兩造並無委任或無因管理關係存在，
    上訴人之主張並無理由。
六、綜上所述，上訴人依民法第184條第1項前段、第2項規定，
    請求被上訴人賠償1,000萬元本息，並非有據，不應准許。
    從而，原審所為上訴人敗訴之判決，並無不合。上訴論旨指
    摘原判決不當，求予廢棄改判，為無理由。上訴人追加之訴
    ，依民法第172條、第174條、第544條、第227條規定為同一
    請求，亦非有據，不應准許。
七、本件事證已臻明確，兩造其餘攻擊防禦方法或證據，核與判
    決結果不生影響，爰不逐一論列，附此敘明。
八、據上論結，本件上訴及追加之訴均為無理由，依民事訴訟法
    第449條第1項、第78條，判決如主文。
中　　華　　民　　國　　111 　 年　　1　　月　　25　　日
                  民事第二十五庭
                      審判長法  官  謝碧莉
                            法  官  林晏如
                            法  官  楊惠如
正本係照原本作成。
如不服本判決，應於收受送達後20日內向本院提出上訴書狀，其
未表明上訴理由者，應於提出上訴後20日內向本院補提理由書狀
（均須按他造當事人之人數附繕本）上訴時應提出委任律師或具
有律師資格之人之委任狀；委任有律師資格者，另應附具律師資
格證書及釋明委任人與受任人有民事訴訟法第466 條之1第1項但
書或第2項所定關係之釋明文書影本。如委任律師提起上訴者，
應一併繳納上訴審裁判費。
中　　華　　民　　國　　111 　年　　1 　　月　　25　　日

  　　　　　　　　　　　　　書記官  張永中
　　　　　　　　　　　　　

附表：   編號 上訴人主張之損害 請求金額 (新臺幣)  1 未能取得程正平所有門牌號碼上海市○○路000號之不動產所有權，受有自民國106年起迄今無法出租該不動產之損害，該不動產每月租金至少為人民幣20萬元，其累計已至少受有新臺幣4,128萬元之損害。 493萬9,249元  2 未能辦理程正平於民國104年6月間向中國南京市中級人民法院訴請回復登記南京寧意雲石有限公司法定代理人為程正平案件（案號：｛2015｝寧商外初字第40號）之承受訴訟事宜，遭中國法院視為放棄訴訟權利而裁定終結訴訟，而受有無法取回南京寧意雲石有限公司土地之損害至少新臺幣1億元。 1元  3 造成其與程藍瑩3人纏訟多年，遲未能依程正平遺囑單獨繼承門牌號碼臺北市○○路○段00號23樓建物暨所坐落土地之所有權（權利範圍1/2），合作金庫銀行認該不動產屬公同共有狀態而不願維持原房貸利率，致其需負擔較高之房貸利息，受有額外支出利息利差及手續費合計新臺幣506萬750元。 506萬750元。   合計1,000萬元